臺灣高等法院民事判決　九十一年度勞上字第七號
　　上　訴　人　甲○○
　　訴訟代理人　林鼎鼐
　　被上 訴 人　樹樺電子股份有限公司
　　法定代理人　高銀樹
　　訴訟代理人　林炳榮
右當事人間給付資遣費事件，上訴人對於中華民國九十年十一月二十九日臺灣臺北地
方法院九十年度勞訴字第三七號第一審判決提起上訴，本院判決如左：
    主      文
上訴駁回。
第二審訴訟費用由上訴人負擔。
    事實及理由
一、上訴人起訴主張伊於七十六年十一月十九日起任職於被上訴人台中營業所，惟對
    內、對外舉凡銀行、廠商往來、招募員工、公司帳冊及年度申報所得均係以被上
    訴人台中分公司名義為之，故該分公司歷經張國祥、林志聲、王榮華擔任負責人
    ，而其等與被上訴人之委任連鎖經營契約書雖規範彼此內部間非屬公司分屬機構
    ，惟此不可對抗第三人，因實無從了解其等內部實質關係。而員工勞、健保保險
    、薪資扣繳、發放薪資等，均係以被上訴人為投保單位及扣繳義務人，九十年一
    月二十日王榮華以營運困難為由裁減職員，解僱上訴人，被上訴人猶於九十年二
    月二日以存證信函逕寄上訴人命令復職上班，惟王榮華卻未讓上訴人回復原職，
    並命上訴人擔任技術上所不能勝任之其他工作，藉以逼迫上訴人自動離職，蓄意
    規避給付資遣費之義務，實已違反勞動基準法之規定，上訴人爰依勞動基準法第
    十四條第一項第六款之規定終止勞動契約，並依同法第十七條規定請求給付資遣
　　費。再者張國祥等人外觀上均以被上訴人名義對外進行交易並包括聘任員工，應
　　依民法第一百六十九條及一百零三條表見代理之規定，負授權人之責任。爰請求
　　被上訴人給付資遣費新台幣（下同）五十六萬九千六百五十元。並聲明：(一)原判
　　決廢棄。(二)被上訴人應給付上訴人五十六萬九千六百五十元，及自民國九十年二
　　月十三日起至清償日止，按年息百分之五計算之利息。
二、被上訴人則以伊係經營防盜安全設備為業務，客戶以全國各金融機構為主，須分
    區委任連鎖經營，各區域經營者財務獨立自負盈虧，並與地區經營者簽立委任連
　　鎖經營契約書，約定內部關係由其等自行召募員工，自行負責員工退休、勞保之
　　事，故被上訴人於實質上對其並無以上對下之管轄權。台中地區經營權於七十六
　　年七月一日將台中市經營權委予張國祥，張國祥於八十九年一月間放棄經營，所
　　有員工發一個半月資遣費，並改由林志聲擔任台中市區之連鎖經營人，由於經營
　　不善，於八十九年十二月間將經營權讓與王榮華。上訴人自始明知受雇於張國祥
　　、林志聲、王榮華，因彼等受委託經營，並無公司行號登記，被上訴人始同意為
　　上訴人代辦勞工保險，除此之外，被上訴人與員工間無任何勞雇關係存在，上訴
　　人認兩造間有勞動契約關係，進而請求資遣費，並無理由；再者張國祥等三人從
　　未有對外表示代理被上訴人，並以被上訴人名義聘任員工之行為，被上訴人亦從
　　未表示其等有該代理權，更無知其等表示為代理人而未為反對表示之行為，且上
　　訴人主觀上明確認知其雇主為張國祥等人，不生誤認之問題，故無表見代理可言
　　等語資為抗辯。並聲明上訴駁回。
三、被上訴人以經營電子產品等買賣及進出口為業務，有上訴人提出被上訴人之變更
    登記表影本可證，其業務範圍符合勞動基準法第三條第六款水電業規定，關於被
    上訴人與員工間之勞資糾紛，應適用勞動基準法，合先敘明。
四、上訴人主張其與被上訴人間有勞動契約關係存在之事實，業據其提出勞工保險卡
    記載被上訴人為投保單位、薪資所得扣繳憑單記載被上訴人為扣繳單位、被上訴
    人請上訴人出勤上班之存證信函、被上訴人以資方身分參加台中市勞資爭議協調
    會紀錄等件為證，被上訴人則否認兩造間成立勞雇關係，辯稱上訴人係受僱於被
    上訴人委託經營之連鎖經銷商，兩造間無勞動契約關係等語，經查：
  (一)按勞動契約者，依勞動基準法第二條第六款規定，係指約定勞雇關係之契約，而
    勞動契約則指當事人一方（勞工）對於他方（雇主），在從屬之關係下提供職業
    之勞動力，而由他方給付報酬之契約，是故關於勞動契約之成立，須雇主與勞工
    間以發生勞動關係為目的之「意思表示合致」，始足當之，此項合意雖不必以書
    面為限，然以言詞成立之勞動契約須有相當之證明足證雙方間有勞動關係存在之
    事實。
  (二)被上訴人與張國祥、林志聲等訂有委任連鎖經營契約書，而林志聲與王榮華訂有
    經營轉讓協議，有上開契約、協議書為證（見原審卷第十六頁至五十八頁），而
　　委任連鎖經營契約書第三條、第二十五條、第二十六條規定，被上訴人委任張國
　　祥沿用被上訴人台中分公司名義及經理職銜名義連鎖經營，張國祥等及其等聘用
　　人員得以被上訴人名義從事委任之經營項目行為，關於聘用之「員工」均由張國
　　祥等人「自行負責僱傭」，與被上訴人無僱傭關係，惟員工之「勞工保險」得由
　　被上訴人「代辦」，保險費由張國祥等人負擔，按期交被上訴人併案報繳，有關
　　勞動基準法及勞工保險法令所訂勞資雙方之一切責任，由張國祥等人負責，所屬
　　員工退休金之提撥由簽約之張國祥等人自行負責等語，是被上訴人係先與張國祥
　　等人約定，由其等沿用被上訴人台中分公司名義對外經營，然內部關係則由張國
　　祥等人自行召募員工，自行負責退休金提撥，參加勞工保險，亦由張國祥等人出
　　資保險費而由被上訴人借與名義使用，故實質上被上訴人對張國祥第人之所雇用
　　之員工並無管理指揮監督之權利。
  (三)上訴人未能提出曾與被上訴人簽訂勞動契約之書面證明，亦無被上訴人指派上訴
    人擔任何項職務或有陞遷、獎懲等書證資料，而證人王榮華證述：伊與被上訴人
    是代銷警報系統之委任經營關係，由公司提供器具，再由伊轉售，自退伍時起即
    與上訴人是「同事」關係，當時「老闆為張國祥」，後張國祥退出給伊一個半月
    當「資遣費」，上訴人亦曾自張國祥處得到資遣費，後由林志聲接手，再由伊承
    接，包括上訴人在內之七個員工，由被上訴人代辦勞健保等語；（見原審卷第一
    ○三頁），而張國祥所經營台中營業所結束時，由張國祥之妻以現金發放資遣費
    給員工，業據張國祥配偶葉秀鳳結證稱：張國祥與被上訴人簽約代理台中地區的
    銷售業務，後來由我接手，張國祥掛名，後來我們不做了就遣散，上訴人原來是
    我們僱傭的，台中分公司是盈虧自己負責，公司開始時，上訴人就在我們公司上
    班，公司結束時有發資遣費給全部員工，包括上訴人和我自己，一個月獎金，一
    個半月是遣散費等語屬實；（見原審卷第一四三頁），而上訴人亦自承有拿到二
    個半月底薪，足證證人所言應與事實相符，應可採信，雖其稱資遣費不可能那麼
    少云云，惟若屬實係另一法律問題，尚難否定上開資遣之事實，再者接續經營者
    為林志聲，而證人林志聲證述：其與被上訴人簽訂委任連鎖契約，在其之前為張
    國祥簽約，張國祥僱傭之員工，其未一併承受，原來員工年資歸零，自其八十九
　　年二月一日承接時起算年資等語（見原審卷第一○三頁），而於結束營業時，亦
　　發給上訴人一個月之資遣費，此亦有九十年一月十二日之聲明協議書明載「茲因
　　本人林志聲自八十九年二月一日起承接樺電子台中市營業所『經營權』至今已十
　　一個月，奈因本人不諳該行業務，至今營運上尚無法步入正軌，擬將公司經營權
　　轉讓給王榮華承接。為答謝同仁這段日子之協助與配合，本人願意配合每位同仁
　　發給本薪一個月作為『資遺』『終止』勞動契約。」（見原審卷第五十九頁），
　　故其證稱已與上訴人終止勞動契約資遣上訴人等語自屬可採，雖上訴人主張其時
　　為發年終獎金的時間，誤以為是獎金云云（見本院卷第三十四頁），惟上開聲明
　　協議書亦已明載發給本薪一個月作為『資遺』『終止』勞動契約等語，文意至為
　　明確，應無誤解之可能，故所稱洵無足採，故上訴人明知雇主為林志聲個人，而
　　非被上訴人，且已與林志聲終止勞動契約而簽收資遣費一節堪已認定，上訴人係
　　先受僱於張國祥，張國祥退出經營後，上訴人復受僱於林志聲，後者結束經營後
　　，則由王榮華接手，上訴人仍續任原職，上訴人並不受被上訴人指揮監督，故上
　　訴人與被上訴人間實無勞動契約關係之成立。
五、上訴人雖稱被上訴人與各分區受任人訂有保證金用途約定，如有聘僱人之業務事
    故發生須賠償時，由總公司使用保證金抵償，又上訴人與王榮華發生資遣糾紛時
    ，被上訴人曾以存證信函命令上訴人復職上班，再被上訴人以資方身份參與勞資
    調解，另依勞動基準法第五十七條規定涵蓋總機構及分支機構，上訴人在分支機
    構提供勞務即係為被上訴人而為，另上訴人之扣繳憑單與勞工保險、全民健康保
    險係以被上訴人名義為投保單位，足認上訴人與被上訴人間確成立勞動契約云云
    。惟查：
  (一)保證金用途約定，係受託經營之張國祥、林志聲、王榮華等人先行交付保證金予
　　被上訴人，以作為彼等僱傭人員不當行為須被上訴人賠償或保障貨款不付等之擔
　　保用途（見原審卷第二十頁），與被上訴人有無僱傭上訴人無涉，尚不能以此反
　　證被上訴人曾有僱傭上訴人之意思表示。而上訴人與王榮華發生糾紛時，被上訴
　　人固寄發存證信函予上訴人，該信函雖記載：經理王榮華並無告知終止勞動契約
　　，僅係調薪情形，上訴人已數日缺勤，請於收到本函七日內出勤上班，否則依曠
　　職論等語，惟查被上訴人並非僱用人已如前述，故其撰寫該函時未慎用法律用語
　　，該存證信函雖有要求上訴人出勤上班否則以曠職論之意思表示，但依其意涵，
　　應係立於委託經營者立場而為，調解勞僱雙方爭執，縱上訴人不遵守，被上訴人
　　並無處分上訴人之權限可資行使，尚不能認兩造有勞動契約之關係。
  (二)又被上訴人以資方身份參與勞資調解係應台中市政府之要求，此之應主管機關之
    要求到場，係因上訴人之提出而到場表示意見，台中市政府記載為資方，與上訴
    人在本件請求被上訴人以資方資格給付資遣費相同，被上訴人是否為資方，最終
    仍以實質上兩造間有無僱傭關係成立為據，不能以台中市政府記載為資方即認被
    上訴人為雇主。
　(三)再者被上訴人與張國祥等人間既有委任連鎖經營契約之簽訂，而上開契約第二十
　　五條約明張國祥等員工由其自行僱用，員工之勞工保險由被上訴人「代辦」，保
　　險費由張國祥等僱主負擔（見原審卷第三十二頁），故代辦勞工保險係契約之約
　　定，自不得以被上訴人名義辦理勞工保險，逕認被上訴人為上訴人之僱用人。
  (四)另上訴人雖主張薪資係由被上訴人發放，惟此為被上訴人否認，上訴人亦自稱沒
    有薪資條等語（見原審卷第一四四頁），故其未能舉證以實其說，自無足採，且
    上訴人自承九十年一月薪水由王榮華發的（見原審卷第一○四頁），而王榮華亦
    證稱薪資由委任經營老闆付的（見原審卷第一○五頁），故上訴人之扣繳憑單雖
　　由被上訴人出具名義代為扣繳或為投保單位，惟此為被上訴人與張國祥等人內部
　　之約定，統由被上訴人代為辦理而已，尚難依扣繳憑單作為上訴人與被上訴人間
　　有勞動契約合意之證明。
六、上訴人雖主張張國祥等人外觀上均以被上訴人名義對外進行交易並包括聘任員工
　　，應依民法第一百六十九條及一百零三條表見代理之規定，負授權人之責任云云
　　，惟其既明知張國祥等人為其僱用人，主觀上明確認知其雇主為張國祥等人，不
　　生誤認之問題已如前述，自無表見代理適用之餘地，故此部分主張亦無足採。
七、綜上所述，上訴人主張其與被上訴人間有勞僱關係，或依表見代理之法律關係亦
　　應認有勞僱關係，爰本於勞動基準法第十四條第一項第一款、第六款、第四項、
　　第十七條規定，請求被上訴人給付資遣費五十六萬九千六百五十元及自九十年二
　　月十三日起至清償日止，按年息百分之五計算之利息，並非有據，不應准許。原
　　審為上訴人敗訴之判決，及駁回其假執行之聲請，並無不合。上訴意旨指摘原判
　　決不當，求予廢棄改判，為無理由，應予駁回。
八、本件事證已臻明確，上訴人其餘主張陳述及所提證據，毋庸再予審酌，附此敘明。
九、據上論結，本件上訴為無理由，依民事訴訟法第四百四十九條第一項、第七十八
    條，判決如主文。
中　　　華　　　民　　　國　　九十一　　年　　　五　　　月　　　十四　　日
　　　　　　　　　　　　　　　　民事第十五庭
　　　　　　　　　　　　　　　　　　審判長法　官　劉　靜　嫻
　　　　　　　　　　　　　　　　　　　　　法　官　吳　光　釗
　　　　　　　　　　　　　　　　　　　　　法　官　李　錦　美
右正本係照原本作成。
不得上訴。
中　　　華　　　民　　　國　　九十一　　年　　　五　　　月　　十五　　　日
　　　　　　　　　　　　　　　　　　　　　書記官　明　祖　全
